【裁判字號】    99,消債抗,45
【裁判日期】    991011
【裁判案由】    聲請免責
【裁判全文】
臺灣臺中地方法院民事裁定  99年度消債抗字第45號
抗  告  人  甲○○
上列抗告人因聲請免責事件，對於民國99年6月2日本院99年度消
債聲字第105號所為裁定提起抗告，本院裁定如下：
    主  文
抗告駁回。
抗告費用新台幣壹仟元由抗告人負擔。
    理  由
一、抗告意旨略以：債權人所指抗告人曾有部分之消費使用在百
    貨公司、大賣場、電信資訊業、支付保險、餐飲費，然債權
    人未指明抗告人購買之時間、地點、金額、次數，未證明該
    等消費與債務之形成有何關聯性，實則抗告人之債務係因高
    額循環利率所致，原審未斟酌債權人之受償比率及其他一切
    情狀，即逕認抗告人符合消費者債務清理條例第134條第4款
    之浪費、賭博或其他投機行為，尚無足採。又抗告人曾任保
    險業務員，患有椎間盤突出疾病，抗告人基於理財規劃而投
    保，實難將該繳保費之行為，認係屬浪費、賭博或其他投機
    行為；再者，消費紀錄之「菲夢絲國際美容」係抗告人身體
    狀況不佳，因有同事告知可藉由物理治療達到醫療目的，抗
    告人誤信其言而抗告人先刷卡，再由大家一起分攤費用，其
    次數甚微，非屬奢侈；而「遠百企業」、「新光三越股份有
    限公司」、「中友百貨」、「義大利里奇凡」、「宜家家居
    」、「特力和樂」係抗告人工作或家庭所需，趁清倉促銷，
    因考慮物品品質佳、較耐用而消費，其金額甚微，非屬奢侈
    ；「紅舫牛排館」、「喜味香美食」係與同事一般社交消費
    ，由抗告人先刷卡，大家再一起平分，非屬奢侈；「太子建
    設」係當初購買房屋之訂金，「瑪娜國際」、「諾貝爾生活
    事業」、「丞燕國際」、「數碼網路金流」係抗告人從事直
    銷，需先購買產品之消費；「戴維思國際企業」係增進記憶
    課程為增加工作之競爭力，；「台中YMCA」子女安親班費用
    ；「旅行社」、「旅店」係公司舉辦員工旅遊，由抗告人先
    付再由公司核銷，屬偶發性支出非屬浪費、賭博或其他投機
    行為。自不能以消費明細一概而論抗告人有浪費、奢侈行為
    ，且抗告人之財產已變賣並分配清償債務近五成，清償成數
    已接近銀行結清欠款折數，如獲免責，對銀行損失不大，抗
    告人所繳予銀行之款項已逾本金，且失業中，如不獲免責須
    長期背負債務影響抗告人家庭生活，抗告人並無不得免責之
    事由，依上說明，自應裁定本件抗告人免責，請鈞院廢棄原
    裁定，更為免責之裁定云云。
二、抗告人聲請消費者債務清理事件，前經本院於民國（下同）
    98 年5月1日裁定自98年5月4日開始清算程序，並於99年4月
    9日清算程序終結（參卷附本院98年度消債清字第80號裁定
    、98 年度執消債清字第42號裁定）。嗣於99年6月2日，復
    經本院裁定不免責，抗告人不服，提起本件抗告。
三、按債務人有下列各款情形之一者，法院應為不免責之裁定，
    但債務人證明經普通債權人全體同意者，不在此限：一、於
    七年內曾依破產法或本條例規定受免責；二、隱匿、毀損應
    屬清算財團之財產，或為其他不利於債權人之處分；三、捏
    造債務或承認不真實之債務；四、因浪費、賭博或其他投機
    行為，致財產顯然減少或負擔過重之債務，而生開始清算之
    原因；五、於清算聲請前一年內，已有清算之原因，而隱瞞
    其事實，使他人與之為交易致生損害；六、明知已有清算原
    因之事實，非基於本人之義務，而以特別利於債權人中之一
    人或數人為目的，提供擔保或消滅債務；七、隱匿、毀棄、
    偽造或變造帳簿或其他會計文件之全部或一部，致其財產之
    狀況不真確；八、故意於財產及收入狀況說明書為不實之記
    載，或有其他故意違反本條例所定義務之行為，消費者債務
    清理條例第134條定有明文。前引法條第4款中所稱「因浪費
    、賭博或其他投機行為，致財產顯然減少或負擔過重之債務
    ，而生開始清算原因」、第6款「明知已有清算原因之事實
    ，非基於本人之義務，而以特別利於債權人中之一人或數人
    為目的，提供擔保或消滅債務」係指生活超過個人收入所應
    支出之程度、或心存僥倖以一時之小額出資想博取大利益，
    因而致使自己負擔更大之債務；而有無「浪費」或「投機行
    為」，端以債務人於從事該行為時，有無詳實之償還計畫，
    或僅是先花先用再說，或是認定或許可以有賺到大錢之機會
    ，而加以一博，至於能否真實賺錢則不論，因投資之款項，
    是向他人商借而來，非屬本身之資產，如有虧損亦非損及自
    己之現金，如此即是浪費、投機，或者明知自己已無償債能
    力（例如不能亦無資力或金錢來源可支付全部欠款），卻對
    債權人中之一人或數人為清償或提供擔保等獨厚該債權人之
    行為，即是使清算財團之財產減少，對其他同為無擔保之債
    權人可得受償金額減少，有此心態乃係「債務人於其經濟狀
    況不佳之情形下，猶恣意揮霍、投機，甚或提供擔保或消滅
    債務圖利特定債權人，核其所為，或於清算之原因有可歸責
    性，或有意增加負擔、減少清算財團之財產，使多數債權人
    無端受害，而有加以制止之入要」（見消費者債務清理條例
    第134條之立法理由），自應不得認可免其還款之責。
四、再按依實際之生活中依何證據來判斷債務人是否有「因浪費
    、賭博或其他投機行為，致財產顯然減少或負擔過重之債務
    ，而生開始清算原因」？其中「賭博」行為較為明確，容易
    判定，而「浪費」或「投機」行為，則不易認定，且很難有
    統一之客觀條件之標準，依每一債務人之情況而有不同，且
    所謂之客觀標準，到底應採取寬鬆之認定，或是應以嚴苛之
    審核，本屬見仁見智，何種生活方式是「浪費」、「投機」
    可能因債務人成長過程中之生活環境、背景、經歷有很大部
    分之關聯，如經歷過40、50年代之生活，則現在債務人所稱
    之苦、所稱無法生存，似令人難信，如是60、70年代以後出
    生者，根本不知道以前艱困時代之真正苦難生活，則到底是
    否「浪費」、「投機」，根本無從體會，因為「由儉入奢易
    ，由奢入儉難」，過慣奢侈之生活方式之人應無從意會何謂
    儉僕生活，因而，判斷生活程度是否「浪費」、「投機」之
    標準，如果依寬鬆之認定，則金融機構將面臨所有卡債族均
    不還債或僅還部分款項之危機，應非當初立法真意之所在；
    那是否即應從嚴苛審核？亦非全然如此，因為如此又如何能
    達成立法救卡債族之目的？換言之，到底應否認定債務人有
    否「浪費」、「投機」而可否免除清償責任之關鍵，仍應依
    各個債務人主觀之內部意識表現在外在之行為上來參酌，債
    務人是否確已盡其所能工作以增加收入，並確確實實量入為
    出，盡力壓低所有之支出，而非毫無計畫的先花用再說管它
    那麼多之內心狀態表現。再換言之，已負債之債務人生活上
    不能再自認應與一般未負債之人民般可享受同等級之生活水
    平，而應是僅能求得不致飢寒交迫之最低生存水平，如債務
    人仍主張要與一般未欠債人同等之生活尊嚴，不降低任何之
    生活水平，應非本條例立法所要救助之人，法院如對此種債
    務人輕易給予免還債款之責，定會為社會帶來最大不良之示
    範，會鼓舞他人起而效法，造成社會之動盪，產生欠債可以
    不還之錯誤觀念，當非訂定此條例之最終目的。
五、查：抗告人聲請消費者債務清理事件，前經本院裁定開始並
    同時終結清算程序確定在案，有裁定書附卷可考。復查：依
    抗告人所提出之更生聲請狀記載，抗告人自行陳報95年至97
    年間，月平均收入約為新台幣（下同）20,483元，而生活必
    要支出數額約15.365元，資產約為1,068,359元（土地、房
    屋公告現值分為442,135元、615,600元，另有汽車一輛價值
    100,000元），竟累積債務4,443,262元（其中房屋貸款2,70
    0,000元，其餘為一般消費借貸債務），顯見抗告人自始即
    明知並無充分之收入以支付卡款，以繳納最低應支付款之方
    式刷卡消費或預借現金使用。又依債權人提出之消費明細資
    料所示，抗告人除預借現金使用方向不明【如先後於90年12
    月31日借款80,000元、91年12月31日借款60,000元、92年12
    月31日借款274,000元、93年12月31日借款308,000元、94年
    12月31日借款155,000元、95年4月3日貸款600,000元、95年
    12月31日借款215,000元、96年12月31日借款23,000元】，
    該等預借數額顯逾抗告人自陳之生活費用15,365元，足見該
    等費用非屬生活必要支出，抗告人復無法指出詳細使用情形
    ；且借款後仍有以信用卡不斷大額消費情形，部分消費是在
    百貨公司、大賣場、加油站、分期購物、支付保險、電信或
    餐飲費等，其中絕大部分都是在支付保險費用，且其支付保
    險費用每月平均約2至3萬元，亦高過生活所必需，有時竟高
    達十餘萬元（參卷附富邦商業銀行、渣打銀行、玉山銀行提
    出之消費明細資料），顯非生活所必要；另抗告人日常消費
    記錄，如89年7至9月「菲夢絲國際美容」總消費高達232,95
    0元、90年5月2日9,600元、同年5月25日3,900元、同年6月2
    8日22,770元、同年7月9日「遠百企業」消費10,350元、91
    年7月13日「新光三越股份有限公司」消費8,360元、92年8
    月30日11,085元、93年2月25日「紅舫牛排館」消費5,174元
    、94年1月7日「喜味香美食」消費10,183元、94年2月1日「
    義大利里奇凡」消費8,900元、同年3月26日「中友百貨」消
    費15,370元、同年4月9日「伊莎貝爾皮件」消費6,290元、9
    5年4月28日「全國電子」消費64,790元、95年5月27日45,88
    8元、95年12月27日3,816元、95年5月1日「宜家家居」消費
    4,468元等；亦有部分支付「宏聯旅行社5,000元、16,000元
    」、「維京國際7,500元、7,000元」、「太子建設80,000元
    、70,000元100,000元」、「首相大旅店2,040元」、「瑪娜
    國際5,450元、1,500元、1, 800元、1,300元」、「諾貝爾
    生活事業12,500元」、「戴維思國際企業11, 601元、76,00
    0元」、「特力和樂25,884元、25,884元」、「台中市YMCA1
    3,199元」、「丞燕國際9,240元、5,807元、2,547元、1,38
    6元、2,205元、819元、2,205元、2,205元」、「數碼網路
    金流43,000元、20,000元」等消費，核諸抗告人前述收入狀
    況，及其自陳每月必要費用之數額，該等消費並非生活必要
    之支出，且金額甚鉅遠逾抗告人生活所需，實屬不當。抗告
    人明知對上開消費或借款並無支付能力，本即應量入為出，
    節約消費，而不應該為該等消費支出或預借現金使用，而有
    先使用，以後有能力就付款，無能力則不予理睬之投機心態
    ，致累積欠款而至無法支付之地步。而其辯稱：有部分消費
    係其先刷卡，大家再一起平分一節，復未舉證證明，實難遽
    採；且縱如抗告人所言，其刷卡購物從事直銷事業以致積欠
    債務屬實，然抗告人已明知其無清償能力，猶利用刷卡購物
    以從事投機直銷事業，顯係因投機以致負擔過重之債務，而
    生開始清算之原因無誤。再查：抗告人年僅44歲，尚屬年輕
    力壯，又非無工作能力，自應努力工作以清償欠款，卻以過
    去不當奢侈消費累積之債務，利用消費者債務清理條例之施
    行，來試探是否可免除支付欠款，此種心態更是投機取巧，
    心存僥倖，堪認其確有因浪費或其他投機行為，致財產顯然
    減少或負擔過重之債務，而生開始清算原因等情事一節，亦
    有原審所附債權人清冊、財產及收入狀況說明書、財團法人
    金融聯合徵信中心當事人查詢個人資料（信用報告）回覆書
    、稅捐機關95年、96年度各類所得及財產資料清單及各債權
    人提供之消費借貸明細資料等，在卷可稽，且本件抗告人無
    法證明其業經普通債權人全體之同意，則依上說明，本件抗
    告人不得免責。
六、綜上所述，抗告人並未量入為出，其消費內容非全然為生活
    所必要，且其金額顯與其收入不相當，堪認抗告人確有因浪
    費、投機致負擔過重之債務，而生開始清算之原因，依消費
    者債務清理條例第134條第4款之規定，應為不免責之裁定。
    原審裁定不予免責，核無違誤，抗告意旨指摘原裁定不當，
    求予廢棄並更為裁定，為無理由，應予駁回。
七、據上論結，本件抗告為無理由，依消費者債務清理條例第11
    條第2項、第15條，民事訴訟法第495條之1第1項、第449條
    第1項、第95條、第78條，裁定如主文。
中    華    民    國    99    年    10    月    11    日
                    民事第四庭   審判長法  官  楊國精
                                       法  官  陳文燦
                                       法  官  王金洲
以上正本係照原本作成。
不得抗告。
中    華    民    國    99    年    10    月    11    日
                                       書記官  魏愛玲

司法院資訊處製作；財團法人民間司法改革基金會備份。
